臺灣高等法院臺中分院刑事判決　 100年度重上更(三)字第17號
上　訴　人
即　被　告　張明宏
選任辯護人　陳世煌律師
　　　　　　黃俊昇律師
上列上訴人因常業詐欺等案件，不服臺灣彰化地方法院93年度訴
字第1615號中華民國94年6月17日第一審判決（起訴案號：臺灣
彰化地方法院檢察署93年度偵字第7493號），提起上訴，本院判
決後，經最高法院第3次發回，本院判決如下：
    主    文
原判決撤銷。
張明宏共同犯常業詐欺罪，處有期徒刑貳年。扣案之詐騙信件伍
箱、電腦壹組（含主機、伺服器、液晶螢幕、鍵盤、滑鼠）、列
表機貳臺、郵政劃撥儲金存款單袋（含空白及已列印報廢部分
）、記載附表一所示戶名及郵政存簿儲金帳號、郵政劃撥儲金帳
號之便條紙壹張、網路查詢各處郵局地圖壹張、行動電話機具壹
支（序號：000000000000000，含0000000000號SIM卡壹片）、三
星廠牌行動電話機具壹支（含0000000000號SIM卡壹片）及未扣
案之如附表二所示之偽造印章，均沒收。
    犯罪事實
一、張明宏與周建成（周建成犯常業詐欺罪，業經本院94年度上
    訴字第525號判決依證人保護法規定減輕其刑判處有期徒刑6
    月確定）、姓名年籍均不詳綽號「世榮」之成年男子及所屬
    詐騙集團其他不詳姓名、年籍之成年成員共同基於常業詐欺
    之犯意聯絡及連續行使偽造公文書、私文書之概括犯意聯絡
    ，欲以大量印製郵政劃撥儲金存款單、不實之國民小學繳費
    通知單，再以各國民小學之名義寄送予各國民小學學生家長
    之方式，向收受郵件通知之學生家長詐騙學雜費及班級費。
    渠等分工方式為：由綽號「世榮」之成年男子以不詳方式取
    得如附表一所示各帳戶之郵政存簿儲金帳號存摺、提款卡、
    印鑑章、郵政劃撥儲金帳號（其中如附表一編號1莊國瑛、
    編號2呂佳玲之郵政存簿儲金帳號存摺、提款卡、印鑑章、
    郵政劃撥儲金帳號，係莊國瑛、呂佳玲於93年6月間，依報
    紙上所刊登廣告出售予他人《莊國瑛、呂佳玲出賣帳戶部分
    經台灣彰化地方法院93年度訴字第1282號判決各判處有期徒
    刑6月，均緩刑2年確定》），綽號「世榮」之成年男子再將
    如附表一所示之戶名及郵政存簿儲金帳號、郵政劃撥儲金帳
    號寫在便條紙上交給張明宏，再由張明宏於93年7月初將載
    有如附表一所示之戶名及郵政存簿儲金帳號、郵政劃撥儲金
    帳之便條紙交予周建成，並委由周建成依該便條紙上所書寫
    之戶名及郵政劃撥儲金帳號印製郵政劃撥儲金存款單，約定
    每1帳號各印製6500張，劃撥金額分為新台幣（下同）2350
    元、2225元、2050元、1975元、1850元5種，合計印製3萬25
    00張，印製1張之代價為2元，張明宏並先給付1萬元之代價
    予周建成。周建成即於93年7月10日左右，委託林淨鴻（林
    淨鴻幫助常業詐欺罪業經本院94年度上訴字第525號判決判
    處有期徒刑7月確定）幫忙蒐集郵政劃撥儲金存款單，林淨
    鴻明知周建成蒐集大量空白郵政劃撥儲金存款單，顯係作為
    詐欺之不法用途，仍基於幫助常業詐欺之犯意，前往臺中市
    區各郵局蒐集大量空白郵政劃撥儲金存款單，交予周建成，
    周建成並自同年月10日起以電腦套印之方式印製如附表一所
    示戶名及郵政劃撥儲金帳號之郵政劃撥儲金存款單。周建成
    乃分批印製郵政劃撥儲金存款單3萬2500張後，於93年7月15
    日起至同年月25日止，分4、5次，悉數交給由他人開車載送
    前往周建成位於台中市北屯區長生巷1之26號住處以收取郵
    政劃撥儲金存款單之張明宏，再由張明宏將該郵政劃撥儲金
    存款單交予綽號「世榮」之成年男子。綽號「世榮」之成年
    男子及所屬詐騙集團其他不詳姓名、年籍之成年成員，以彰
    化縣彰化市南郭國民小學、嘉義市世賢、宣信、崇文、民族
    、垂楊、興安、林森、志航、博愛、興嘉、育人、僑平、大
    同國民小學、嘉義縣國立師院附設國民小學（真正校名應為
    國立嘉義大學附設國民小學）、桃園縣中壢市中正國民小學
    及彰化縣彰化市國民小學等數所國民小學之名義，偽造內容
    為「茲因本校於93學年度將全面配合教育部之教改條例，本
    校將於本年度起，一律採郵政劃撥系統，統收學童之班級費
    及學雜費，煩請家長即日起至93年8月12日前，至各郵政單
    位劃撥繳交，並於收據背面通訊欄上詳細填寫學童班級及姓
    名，妥善保存其收據，並於開學當日由學童攜帶繳交。如造
    成您任何不便，再此致上最深歉意。」，並蓋上以不詳方式
    偽刻附表二編號1至16所示之上開各國民小學總務處之圓戳
    章及所刻如附表二編號17所示之彰化縣彰化市國民小學之圓
    戳章（附表二編號17所示之圓戳章因未特定校名，不成立偽
    造私印章印文罪）後，再加以影印之方式，偽造如附表二編
    號1至16 所示各學校性質屬公文書之繳費通知單（僅記載彰
    化縣彰化市國民小學之繳費通知單因未特定何國民小學，故
    非公文書），並以不詳方式偽刻如附表二編號１至16所示之
    各學校之長條形印章及所刻如附表二編號17所示之彰化縣彰
    化市國民小學長條形印章（附表二編號17所示之長條形印章
    因未特定校名，不成立偽造私印章印文罪），再蓋印文於信
    封寄件人欄處，偽造係如附表二編號1至16所示之學校寄送
    信封內之文件予收信人之意思之私文書。綽號「世榮」之成
    年男子及所屬詐騙集團其他不詳姓名、年籍之成年成員偽造
    完成繳費通知單後，即將該偽造如附表二編號1至16所示之
    各學校之繳費通知單連同前揭印製之郵政劃撥儲金存款單裝
    在蓋有上開各學校長條形印章之信封內，及將所印製如附表
    二編號17 所示之彰化縣彰化市國民小學之內容不實之繳費
    通知單連同前揭印製之郵政劃撥儲金存款單裝在蓋有彰化縣
    彰化市國民小學長條形印章之信封內，並自93年7月26日起
    ，在彰化縣彰化市、嘉義縣市、桃園縣等地，連續付郵寄發
    予各學童之家長，表示係各學校寄送信封內之文件予學童家
    長，以為行使，使學童之家長誤以為係學校寄送之繳費通知
    單，足以生損害於如附表二編號1至16所示各學校收取學雜
    費及班級費之正確性，並同時欲詐騙收到繳費通知單之各學
    生家長之財物。張明宏、周建成、綽號「世榮」之成年男子
    及所屬詐騙集團其他不詳姓名、年籍之成年成員以此方式將
    內附偽造繳費通知單及郵政劃撥儲金存款單之信件付郵後，
    其中1189封郵件於93年7月27日下午16時許在彰化郵局準備
    寄發時，經「彰化郵局」快捷股股長王新富發現有異，而報
    警偵辦，警方將上開1189封郵件全數查扣而未寄達學生家長
    ，附表一編號4之帳戶並於同日即93年7月27日經「中華郵政
    股份有限公司」列為警示帳戶，其他部分則已利用不知情之
    郵政人員寄發予張姝宜等人，其中張姝宜收到郵件後，因誤
    信以學校名義寄發之繳費通知單為真實，因而陷於錯誤，乃
    於93年8月9日上午11時27分許，至嘉義市「林森郵局」，匯
    款1850元至附表一編號4所示之已於93年7月27日列為警示帳
    戶劃撥帳戶內。
二、嗣經警將前揭查扣未寄出之郵件送請內政部警政署刑事警察
    局鑑定指紋查出周建成、林淨鴻2人涉案，而於93年8月4日
    上午11時20分許，在周建成位於臺中市北屯區長生巷1之26
    號住處搜索，並扣得周建成所有用以印製前揭郵政劃撥儲金
    存款單之電腦1組（含主機、伺服器、液晶螢幕、鍵盤、滑
    鼠）、印表機2臺、郵政劃撥儲金存款單3袋（含空白及已列
    印報廢部分）、記載附表一所示戶名、郵政存簿儲金帳號及
    郵政劃撥儲金帳號之便條紙1張、網路查詢各處郵局地圖1張
    ，及與張明宏聯絡前揭事項之行動電話機具1支（序號：000
    000000000000，含0000000000號SIM卡1片），警方再於93
    年10月1日上午10時許，在張明宏位於彰化縣員林鎮○○路○
    段127號住處搜索，並扣得張明宏所有供與周建成及綽號「
    世榮」之不詳姓名年籍之成年男子聯絡前揭事宜用之三星廠
    牌行動電話機具1支（含0000000000號SIM卡1片）。
三、案經彰化縣警察局移送臺灣彰化地方法院檢察署檢察官偵查
    起訴。
    理    由
壹、證據能力部分：
一、按被告以外之人於審判外之陳述，雖不符刑事訴訟法第159
    條之1至之4等四條之規定，而經當事人於審判程序同意作為
    證據，法院審酌該言詞陳述或書面陳述作成時之情況，認為
    適當者，亦得為證據，當事人、代理人或辯護人於法院調查
    證據時，知有刑事訴訟法第159條第1項不得為證據之情形，
    而未於言詞辯論終結前聲明異議者，視為有前項之同意。同
    法第159條之5定有明文。本案證人王新富、王玲姿、翁正雄
    、張姝宜、紀美黛、林慶南、楊閎銘、林登堂、梁月煙、邱
    曹連、吳雅櫻、陳春男、劉芳志、李政達、張妙先、楊勝光
    、李月梅、陳穩勝、曾林雪、劉明洲、鄭雅如、陳政麟、宋
    麗卿於警詢中之陳述，其性質均屬於證人於審判外之陳述，
    而為傳聞證據，且查無符合刑事訴訟法第159條之1至之4等
    四條之情形，原雖無證據能力，然上開供述證據內容，業經
    本院審理時予以提示並告以要旨，且經檢察官、被告及辯護
    人表示意見，當事人已知上述供述證據乃傳聞證據，卻均未
    表示無證據能力，本院審酌上開供述證據作成時，並無人情
    施壓或干擾，亦無不當取供之情形，認為以之作為本案之證
    據亦屬適當，而均有證據能力。
二、被告以外之人於偵查中向檢察官所為之陳述，除顯有不可信
    之情況者外，得為證據，刑事訴訟法第159條之1第2項定有
    明文。偵查中對被告以外之人所為之偵查筆錄，或被告以外
    之人向檢察官所提之書面陳述，性質上均屬傳聞證據，惟現
    階段刑事訴訟法規定檢察官代表國家偵查犯罪、實施公訴，
    依法其有訊問被告、證人及鑑定人之權，證人、鑑定人且須
    具結，而實務運作時，檢察官偵查中向被告以外之人所取得
    之陳述，原則上均能遵守法律規定，不致違法取供，其可信
    度極高，是以被告以外之人前於偵查中所為之證述，除反對
    該項供述得具有證據能力之一方，已釋明「顯有不可信之情
    況」之理由，且於審判中已主張詰問該被告以外之人，而未
    獲詰問的機會外，不宜遽指該證人於偵查中之陳述不具證據
    能力。本案證人周建成、林淨鴻於偵查中具結所為之證述，
    被告及辯護人均未提及有何顯不可信之情況，且均於原審審
    理中經交互詰問，自均具有證據能力。
三、次按「鑑定之經過及其結果，應命鑑定人以言詞或書面報告
    」、「法院或檢察官得囑託醫院、學校或其他相當之機關、
    團體為鑑定，或審查他人之鑑定，並準用第203條至第206
    條之1之規定；其須以言詞報告或說明時，得命實施鑑定或
    審查之人為之。」，為刑事訴訟法第206條第1項、第208條
    第1項定有明文。又按現行刑事訴訟法關於「鑑定」之規定
    ，除選任自然人充當鑑定人外，另設有囑託機關鑑定制度。
    依同法第198條、第208條之規定，不論鑑定人或鑑定機關、
    團體，固均應由法院、審判長、受命法官或檢察官視具體個
    案之需要而為選任、囑託，並依第206條之規定，提出言詞
    或書面報告，始符合同法第159條第1項所定得作為證據之「
    法律有規定」之情形。否則所為之鑑定，仍屬傳聞證據。然
    於司法警察機關調查中之案件，為因應實務上，或因量大、
    或有急迫之現實需求，併例行性當然有鑑定之必要者，例如
    毒品之種類與成分、尿液之毒品反應，或者槍彈有無殺傷力
    等鑑定，基於檢察一體原則，得由該管檢察長對於轄區內之
    案件，以事前概括選任鑑定人或囑託鑑定機關、團體之方式
    ，俾便轄區內之司法警察官、司法警察對於調查中之此類案
    件，得即時送請先前已選任之鑑定人或囑託之鑑定機關、團
    體實施鑑定，以求時效（法務部92年9月1日法檢字第0920
    035083號函參照，刊載於法務部公報第312期）。此種由司
    法警察官、司法警察依檢察官所概括選任之鑑定人或囑託鑑
    定機關、團體所為之鑑定結果，與檢察官選任或囑託為鑑定
    者，性質上並無差異，同具有證據能力。卷附之內政部警政
    署93年8月3日刑紋字第0930159681號指紋鑑定書，係屬檢察
    機關概括授權司法警察（官）送請鑑定機關實施鑑定，本院
    並審酌該鑑定機關基於其專業職能及經驗所為之鑑驗，做成
    書面紀錄，其憑信性已具相當之擔保，且鑑定過程亦核無何
    違法或不當之情事，揆諸前開說明，屬前揭「法律規定」得
    為證據者，自具有證據能力。
四、又按刑事訴訟法第159條之4第2款規定，除前三條之情形外
    ，除顯有不可信之情況外，從事業務之人於業務上或通常業
    務過程所須製作之紀錄文書、證明文書，亦得為證據。此係
    因從事業務之人在業務上或通常業務過程製作之上開文書，
    因係於通常業務上不間斷而規律之記載，一般均有會計等人
    員校對，記錄時亦無預見日後將作為證據之偽造動機，其虛
    偽之可能性較小，且如讓製作者以口頭方式在法庭上再重述
    過去之事實或數據，實際上有其困難，二者具有一定程度之
    不可代替性，是除非有顯不可信之情況外，上開業務文書應
    均具有證據能力。查卷附之行動電話之資料及通聯紀錄資料
    ，本係由該電信業者為業務需要，記載申請者之資料、申請
    日期、帳單寄送地址等及為計算電話通話費用，而以電信業
    者管控中之電腦設備逐筆紀錄通話門號之通話日期、時間長
    短、通話對方門號（即發話方、受話方與發簡訊）、通話地
    點所在之最近基地台位置等。卷內所附行動電話之資料及電
    話通聯紀錄資料，顯非為訴訟上之特定目的而製作，而係屬
    於通常業務過程中不間斷的有規律記載，是其記載者，不具
    有個案性質，自係屬於從事業務之人於業務上或通常業務過
    程所須製作之紀錄文書，經查亦無顯不可信之情況，故本件
    通聯紀錄自應具有證據能力。
五、復按傳聞法則乃對於被告以外之人於審判外之言詞或書面陳
    述而為之規範。扣案之詐騙信件5箱、電腦1組（含主機、伺
    服器、液晶螢幕、鍵盤、滑鼠）、印表機2臺、郵政劃撥儲
    金存款單3袋（含空白及已列印報廢部分）、記載附表一所
    示戶名、郵政存簿儲金帳號及郵政劃撥儲金帳號之便條紙1
    張、網路查詢各處郵局地圖1張、行動電話機具（序號：000
    000000000000，含0000000000號SIM卡1片）、三星廠牌行動
    電話機具（含0000000000號SIM卡1片）各1支，係屬物證，
    性質上並非供述證據，無刑事訴訟法第159條第1項規定傳聞
    法則之適用，上開扣案物品係由員警於依法執行搜索而扣得
    ，以上證物與本案具有關聯性，與本案待證事實具有自然之
    關聯性，且無證據證明係公務員違法取得之物，依法自得作
    為證據。
貳、實體部分：
一、認定犯罪事實所憑之證據及理由：
  (一)訊據上訴人即被告張明宏（下稱被告）固坦承受綽號「世榮
    」之成年男子之委託，找周建成列印郵政劃撥儲金存款單，
    並交付1萬元予周建成，及自周建成處取得印製完成之郵政
    劃撥儲金存款單交予綽號「世榮」之成年男子等事實，惟矢
    口否認有何不法之行為，辯稱：係綽號「世榮」之成年男子
    前往彰化縣員林鎮伊所經營之汽車商行，表示要向伊購買汽
    車，但請伊尋找能以電腦列印郵局劃撥單之人，代為列印劃
    撥單，作為購車之條件，伊乃找在網路咖啡店認識之周建成
    代為列印，列印完成之劃撥單均交由綽號「世榮」之成年男
    子處理，交給周建成的1萬元也是綽號「世榮」之成年男子
    出的，綽號「世榮」之成年男子說印製的劃撥單是公司要用
    的，伊對於後續偽造繳費通知單詐騙學生家長之事均未參與
    ，也不知情云云。
  (二)被告於93年10月1日警詢中供稱：「我是使用我所有0000000
    000行動電話與周建成所有之0000000000行動電話聯繫。劃
    撥單是我一位叫世榮之朋友交代我，我再交代周建成製作，
    填寫劃撥帳號的紙張是世榮交給我，我再交給周建成的。我
    於93年7月15日起至7月25日止，共前往周建成住處向周建成
    領取。我以每張2元之價格向周建成購買，我前後共拿1萬元
    給周建成。我向周建成取得之詐騙劃撥單均是由世榮拿走。
    我是以我0000000000行動電話與世榮聯絡。」等語（見第
    0000000000號警卷第1至3頁）；其又於97年12月19日在本院
    更(一)審準備程序中供稱：「（問：對於他們要作為詐騙使用
    這件事情，你是否瞭解？）我知道。」（見該案卷第32頁反
    面筆錄），足認被告確知綽號「世榮」之成年男子印製劃撥
    單係供詐騙使用，仍以每張2元之價格，由其委託周建成以
    電腦套印之方式印製郵政劃撥儲金存款單，再由被告向周建
    成拿取印製好之郵政劃撥儲金存款單，由被告將該郵政劃撥
    儲金存款單交給綽號「世榮」之成年男子。
  (三)證人周建成於93年8月4日偵訊中具結證稱：「我從上個月開
    始做，已經做了3萬2500張，全數交給張明宏了，是張明宏
    叫我做的，1張2元。上有8個人帳戶便條紙是張明宏交給我
    的，他說有打勾的（按即附表一編號1至5）幫他套印。我知
    道有問題，我懷疑怎麼會有這麼好的事，印1張2元。空白劃
    撥單有的是我自己拿的，有的是我叫林淨鴻幫我拿的，郵局
    的網路地圖是拿劃撥單用的」等語（見93年度偵字第5875號
    卷第19至22頁）；其又於93年10月11日偵訊中具結證稱：「
    我劃撥單交給張明宏，他開一臺白色喜美的車，有時候他一
    個人來，有時候有另一個男子坐在駕駛座上，但每次都是張
    明宏下車。劃撥單是張明宏叫我做的，他一開始有拿1萬元
    給我，記載帳戶的便條紙，在我家樓下交給我的。」等語（
    見93年度偵字第7493號卷第27至30頁）；其再於94年3月11
    日原審審理中具結證稱：「我於93年6、7月份，經由銀行行
    員的朋友介紹認識張明宏，本件劃撥單是張明宏拿給我印的
    ，他拿一張寫有名字及號碼的紙給我，他叫我將這些資料印
    在劃撥單的空格上，空白劃撥單是我跟林淨鴻去郵局拿的，
    有時候是林淨鴻自己去拿，林淨鴻只認識我，印好後，有一
    個人載張明宏來拿，拿了4、5次，這4、5次都是兩個人一起
    來，張明宏找我是因為我會打電腦，我以前沒有在印刷廠或
    類似印名片的工廠做過。我跟張明宏說印1張2元叫他先拿1
    萬元給我買紙，所以第一次張明宏有拿1萬元給我」等語（
    見原審卷一第94至100頁筆錄），足認被告確將載有如附表
    一所示之戶名及郵政存簿儲金帳號、郵政劃撥儲金帳之便條
    紙交予周建成，並委由周建成依該便條紙上所書寫之戶名及
    郵政劃撥儲金帳號印製郵政劃撥儲金存款單，劃撥金額分為
    2350元、2225元、2050元、1975元、1850元，合計3萬2500
    張，印製1張代價為2元，被告並先給付1萬元之代價予周建
    成，周建成印製好郵政劃撥儲金存款單3萬2500張後，分4、
    5次，悉數交予由他人開車載送前往周建成住處之被告。
  (四)證人林淨鴻於93年8月4日偵訊時具結證稱：「叫我拿劃撥單
    的人我不知道他是誰，但我聽周建成說他叫阿鴻，都是他打
    電話給我，我只是收集6000張劃撥單，1天1千5百，他已經
    給我9千，還給我油錢」等語（見93年度偵字第5875號卷第
    23頁）；其又於94年3月11日在原審審理中具結證稱：「我
    與周建成認識約3、4年，本件空白劃撥單是周建成叫我去拿
    ，我蒐集大約6000張，我不認識張明宏。我之前在偵查中說
    我是看聯合報應徵，我不知道叫我拿劃撥單是何人，但是知
    道他叫阿宏，且都是阿宏打電話給我及我出去外面蒐集劃撥
    單每天約1500元，作6天，多拿1000元補助油錢等情，均係
    要保護周建成，事實上是周建成叫我去拿劃撥單的，且我沒
    有拿到錢等語。經查，被告一再供述僅交待周建成蒐集劃撥
    單，並未交待林淨鴻蒐集等語，有其各次筆錄在卷可稽。而
    林淨鴻前所述被告係撥打其0000000000號行動電話與之連絡
    一節，經核電話通聯紀錄，並無被告之0000000000號手機與
    林淨鴻之0000000000號手機聯絡之紀錄，又周建成於本院94
    年度上訴字第525號案件審理中，經以證人身分交互詰問結
    果，亦證稱係伊請林淨鴻做的，沒有給林淨鴻任何好處等語
    （見本院該案卷第140頁）。由此觀之，證人林淨鴻之前所
    供：係綽號「阿宏」之男子（按即指被告）以一天1500元之
    代價僱伊蒐集劃撥單云云，尚難認與事實相符，而不足採信
    。是以林淨鴻應係受周建成之託而蒐集郵政劃撥儲金存款單
    之行為，且林淨鴻除蒐集郵政劃撥儲金存款單外，並未參與
    其他任何行為。
  (五)莊國瑛、呂佳玲確因販賣上開附表編號1、2所示之帳戶，業
    經台灣彰化地方法院93年度訴字第1282號案各判處有期徒刑
    6月，均緩刑2年確定，此亦有台灣彰化地方法院93年度訴字
    第1282號案判決在卷可稽，至於向莊國瑛、呂佳玲收購上開
    帳戶之李先生究係收購該帳戶以供己詐騙之用，或係收購帳
    戶後再販賣予詐騙集團使用，並無從得知，且被告亦未曾供
    稱其或綽號「世榮」之成年男子即係李先生等語，故依現有
    之證據並無從遽以認定李先生即係該詐騙集團之共犯，亦無
    證據足認係被告或綽號「世榮」之成年男子向莊國瑛、呂佳
    玲收購上開帳戶。
  (六)又證人王新富於93年7月27日在警詢中證稱：我因在快捷股
    裡面有收攬的同仁在整理的時候，有一張信件掉出信內的信
    函，並信封上發現只寫彰化縣彰化市國民小學的信件，而發
    現是一批大量相同的信件，同仁告訴我後，我請同仁彙集在
    一起並報請警方偵查，目前發現的信封共1189封等語（見93
    年度聲拘字第186號卷第3至4頁筆錄），並有遭查扣之該118
    9封信件可資佐證，足認該詐騙集團確欲以郵寄之方式，將
    該扣案之詐騙信件5箱寄送予上開各學校之學生家長無訛。
  (七)證人即被害人張姝宜於93年8月31日警詢中證稱：「我收到
    的詐騙信函有戶名楊中仁，劃撥帳號00000000，劃撥金額
    1850 元，我在93年8月9日11時27分至嘉義市林森郵局匯款
    1850元。」等語（見台灣彰化地方法院93年度訴字第1284號
    案卷一第111頁筆錄），並提出郵政劃撥儲金存款收據1紙為
    證（參同上卷第112頁），足認證人張姝宜確因收受該詐騙
    學雜費及班級費之信函，誤信為真實，而陷於錯誤，乃至郵
    局劃撥款項至如附表一編號4所示之帳戶內，而受有財物之
    損害，且如附表一編號4所示之帳戶確係詐騙帳戶。
  (八)宋麗卿老師所提出之由學生家長收受之「桃園縣中壢市中正
    國民小學總務處」名義之繳費通知單（見原審卷一第157頁
    ）觀其形式及內容，與卷內其他各學校之繳費通知單上每1
    個文字、內容之編排方式及係蓋學校總務處圓戳章之印文等
    均完全相同，依常理判斷，亦應係被告及綽號「世榮」所屬
    之詐騙集團所偽造。
  (九)證人即彰化市南郭國小總務主任王玲姿、資訊組長翁正雄於
    93年8月2日在警詢中均證稱：「本校收費三聯單至今尚未印
    製，該批信件絕非本校寄出，上面的印文與本校印章也有很
    大的出入。」等語（見93年度聲拘字第186號卷第7至10頁筆
    錄），又彰化縣彰化市南郭國民小學、嘉義市世賢、宣信、
    崇文、民族、垂楊、興安、林森、志航、博愛、興嘉、育人
    、僑平、大同國民小學、嘉義縣國立師院附設國民小學（真
    正校名應為國立嘉義大學附設國民小學）、桃園縣中壢市中
    正國民小學亦均函覆本院表示信函中之該校總務處圓戳印文
    及學校長條形印文均非該校真正之印文，此有上開各國民小
    學函在卷可稽（見本院卷第79至105頁、第118至120頁），
    足認上開國民小學之如附表二編號1.至16.號之印章均係偽造
    ，而信函及信封上之上開各國民小學之印文亦均係以上開附
    表二編號1.至16.號之偽造印章所蓋用。
  (十)本件扣案之在彰化郵局準備寄發之詐騙信件，各信封袋上寄
    信人即上開國民小學之長條形印文明顯係以印章沾上藍色或
    黑色印泥所蓋上，且有些印文邊緣尚有所刻長條形印章之部
    分長方形邊緣所蓋出之印痕，該長條印文顯非以套印方式為
    之；又扣案之各信封袋內所附之函件所蓋之各國民小學總務
    處之圓戳章雖均係影本，惟細看部分痕跡墨色並非非常均勻
    ，且印文外圍之凹凸亦非甚為一致，應係刻印章後再蓋用於
    信函上，之後再加以影印，該圓戳章顯非以套印方式為之，
    此有本院勘驗筆錄在卷可稽（見本院更三卷第115頁）。
  (十一)又扣案之信件5箱內有以彰化縣彰化市國民小學之名義寄發
    （即信封袋上寄信人係蓋印「彰化縣彰化市國民小學」，內
    所附之信函上之圓戳章為「彰化縣彰化市國民小學總務處」
    ，而欲寄給在彰化縣彰化市民生國民小學、彰化縣彰化市平
    和國民小學、彰化縣彰化市中山國民小學之學生家長，惟並
    無以彰化縣彰化市民生國民小學、彰化縣彰化市平和國民小
    學、彰化縣彰化市中山國民小學之名義所寄發之信函，此亦
    有本院勘驗筆錄在卷可稽（見本院更三卷第115頁）。
  (十二)本件被告於案發期間，以經營汽車商行，販售汽車營利，依
    其商業智識，當知若為正當公司業務需用之文書資料，印刷
    成本均為公司正當支出項目，可在營業稅申報時，列為成本
    扣抵項目，依正常程序，當係委請合格廠商印刷供為使用，
    以便取據報抵，且被告並非經營印刷業，果綽號「世榮」之
    成年男子印製郵政劃撥儲金存款單並無不法目的，則綽號「
    世榮」之成年男子就此需大量印刷之情形，自可輕易找到合
    法經營且又收費較低廉之印刷業委託印刷，何須委由被告代
    為找尋並非經營印刷業之證人周建成印製，且證人周建成印
    製之代價又高達每張2元，並以之作為買車之條件，凡此種
    種均甚不合一般社會常情，是以被告此部分所辯甚為可疑。
    又被告於本院更一審中，亦坦承知道印製郵政劃撥儲金存款
    單是要作為行騙使用，而以被告當時近28歲之年紀及社會經
    驗必也知道僅有郵政劃撥儲金存款單尚不足以達行騙之目的
    ，是其應明知綽號「世榮」之成年男子將偽造其他之說明單
    據方足以竟其功。再被告於本院上訴案件中供稱：（問：世
    榮是何人？）現在我也找不到他，我只知道他這個名字而已
    。（問：世榮有無留下客戶資料？）當時還沒有買成，只有
    聯絡電話而已。（問：聯絡電話找得到人？）找不到了等語
    （見該案上訴卷第106、107頁），從被告上開供述應係欲說
    明其與綽號「世榮」之成年男子不熟而遭綽號「世榮」之成
    年男子利用而觸法，惟從被告請周建成代為套印3萬2千5 百
    張郵政劃撥儲金存款單，每張代價為2元，合計其應付給周
    建成之印製費用即高達6萬5千元，除其在印製前即交付周建
    成1萬元外，其餘費用均尚未給付，若綽號「世榮」之成年
    男子事後未給付該印製費用，則被告將須給付所餘印製費用
    5萬5千元予周建成，風險不可謂不高，而被告以經營汽車商
    行，販售汽車營利，依其商業智識，除其與綽號「世榮」之
    成年男子就本案之常業詐騙行為有共同犯意聯絡之情況下，
    被告當不可能為綽號「世榮」之成年男子找人套印郵政劃撥
    儲金存款單，期間並多次以電話詢問印好否，並催促周建成
    趕快印好，又先後4、5次前往周建成住處拿取印好之郵政劃
    撥儲金存款單等行為。足認被告對本件以印製郵政劃撥儲金
    存款單及偽造繳費通知單詐騙學生家長乙情至為清楚，並參
    與前揭分工，被告辯稱：對綽號「世榮」之成年男子以之詐
    騙學童家長，其不知情云云，顯係事後卸責之詞，不足採信
    。至於辯護人為被告辯護稱：被告應僅成立幫助犯，亦不足
    憑採。
  (十三)此外復有內政部警政署93年8月3日刑紋字第0930159681號指
    紋鑑定書（見93年度聲拘字第186號卷第20至26頁）、張明
    宏申請0000000000號行動電話之資料（見93年度聲拘字第
    223號卷第21頁）、周建成申請0000000000號行動電話之資
    料及通聯紀錄（內有與0000000000號行動電話頻頻聯絡之紀
    錄，見93年度聲拘字第223號卷第13至20頁）、中華郵政股
    份有限公司臺中郵局97年12月24日中管字第0972102785號函
    （內載附表一編號4之劃撥儲金帳戶已於93年7月27日列為警
    示帳戶，見本院更(一)審卷第42頁）附卷可考，並有扣案之在
    彰化郵局準備寄發之詐騙信件5箱、電腦1組（含主機、伺服
    器、液晶螢幕、鍵盤、滑鼠）、印表機2臺、郵政劃撥儲金
    存款單3袋（含空白及已列印報廢部分）、記載附表一所示
    戶名及郵政存簿儲金帳號、郵政劃撥儲金帳號之便條紙1張
    、網路查詢各處郵局地圖1張、行動電話機具1支（序號：
    0000 00000000000，含0000000000號SIM卡1片）、三星廠牌
    行動電話機具1支（含0000000000號SIM卡1片）足憑。
  (十四)綜上所述，足認：
  (1)本件確實由綽號「世榮」之成年男子以不詳方式取得附表一
    所示之人頭帳戶，並委由被告找來共犯周建成以電腦套印郵
    政劃撥儲金存款單，由被告負責將如附表一所示之人頭帳戶
    的資料交給周建成，被告並先支付周建成1萬元之報酬，周
    建成又委請林淨鴻幫忙至各郵局蒐集空白郵政劃撥儲金存款
    單，周建成乃以電腦套印附表一所示之戶名及郵政劃撥儲金
    帳號之方式，印製了3萬2500張之郵政劃撥儲金存款單，分
    批印妥後，分4、5次悉數交予由他人開車載送前往周建成住
    處之被告，被告再將該郵政劃撥儲金存款單交予綽號「世榮
    」之成年男子。
  (2)又本件在被告及周建成之住處並未扣到偽造之如附表貳所示
    各學校之圓戳形印章及長條形印章，亦未扣到通知繳費函文
    ，且依周建成之證述其將郵政劃撥單印好後，有一個人載張
    明宏來拿，拿了4、5次，這4、5次都是兩個人一起來等語，
    且被告亦陳稱其向周建成取得之詐騙劃撥單均是由一位綽號
    「世榮」之成年男子拿走等語。故該印好之劃撥單應係由綽
    號「世榮」之成年男子拿走，故嗣後應係由綽號「世榮」之
    成年男子及所屬詐騙集團其他姓名、年籍不詳之成年成員以
    如附表二編號1至16等數所國民小學之名義，偽造內容不實
    之繳費通知單，並蓋上如附表二編號1至16所示各學校總務
    處之圓戳章後，再加以影印之方式，偽造如附表二編號1至
    16所示各學校性質屬公文書之繳費通知單，又以所刻如附表
    二編號17所示之彰化縣彰化市國民小學之圓戳章蓋於繳費通
    知單上，製作內容不實之繳費通知單，並以偽刻之如附表二
    編號1至16所示各學校之長條形印章及所刻附表二編號17 所
    示之彰化縣彰化市國民小學長條形印章，再蓋印文於信封寄
    件人欄處後，即將該偽造之繳費通知單連同前揭印製之郵政
    劃撥儲金存款單裝在蓋有上開附表二編號1至16所示各學校
    長條形印文之信封內，及將內容不實之繳費通知單連同前揭
    印製之郵政劃撥儲金存款單裝在蓋有上開附表二編號17 所
    示彰化縣彰化市國民小學長條形印文之信封內，並自93 年7
    月26日起，在彰化縣市、嘉義縣市等地，連續付郵寄發予各
    學童之家長，表示係各學校寄送信封內之文件予學童家長，
    以為行使，使學童之家長誤以為係學校寄送之通知繳費，以
    詐騙學雜費及班級費，始較合常理。
  (3)按共同正犯之意思聯絡，原不以數人間直接發生者為限，即
    有間接之聯絡者，亦包括在內，如甲分別邀乙、丙犯罪，雖
    乙、丙彼此無直接之聯絡，亦無礙於其為共同正犯之成立（
    參最高法院77年台上字第2135號判例），且共同正犯間，除
    就自己實施之行為負其責任外，在犯意聯絡範圍內，對於他
    共同正犯所實施之行為，亦應共同負責（參最高法院94年台
    上字第6731號判決）。是以周建成與綽號「世榮」之成年男
    子及所屬之詐騙集團其他姓名、年籍不詳之成年成員雖未直
    接聯絡，但藉由被告之串連，被告與周建成、綽號「世榮」
    之成年男子及所屬之詐騙集團其他姓名、年籍不詳之成年成
    員仍成立共同正犯；又被告雖未參與後續偽造繳費通知單及
    付郵寄發行騙學生家長之行為，惟被告既與綽號「世榮」之
    成年男子有以偽造之國民小學繳交學雜費及班級費通知單及
    郵政劃撥儲金存款單以寄送學童家長之方式，以向學童家長
    詐取財物之犯意聯絡，自應就全部犯行與周建成、綽號「世
    榮」之成年男子及所屬之詐騙集團其他姓名、年籍不詳之成
    年成員負共同正犯之責任。
二、關於比較新舊法部分：
    被告行為後，刑法於94年2月2日修正公布、刑法施行法於95
    年6月14日修正公布、罰金罰鍰提高標準條例於95年5月17日
    修正公布，並均於95年7月1日施行。按刑法第2條第1項所謂
    行為後法律有變更者，包括構成要件之變更而有擴張或限縮
    ，或法定刑度之變更。行為後法律有無變更，端視所適用處
    罰之成罪或科刑條件之實質內容，修正前後法律所定要件有
    無不同而斷。新舊法條文之內容有所修正，除其修正係無關
    乎要件內容之不同或處罰之輕重，而僅為文字、文義之修正
    或原有實務見解、法理之明文化，或僅條次之移列等無關有
    利或不利於行為人，非屬該條所指之法律有變更者，參照最
    高法院95年11月7日95年度第21次刑事庭會議決議見解，可
    毋庸依該規定為新舊法之比較，而應依一般法律適用原則，
    適用裁判時法外，即應適用刑法第2條第1項之規定，為「從
    舊從輕」之比較。而比較時，應就罪刑有關之事項，如共犯
    、未遂犯、想像競合犯、牽連犯、連續犯、結合犯，以及累
    犯加重、自首減輕及其他法定加減原因（如身分加減）與加
    減例等一切情形，綜合全部罪刑之結果而為比較，予以整體
    適用（最高法院95年5月23日95年度第8次刑事庭會議決議參
    照）。又因各該規定皆涉及犯罪之態樣、階段、罪數、法定
    刑得或應否加、減暨加減之幅度，影響及法定刑或處斷刑之
    範圍，各該罪刑規定須經綜合考量整體適用後，方能據以限
    定法定刑或處斷刑之範圍，於該範圍內為一定刑之宣告。是
    宣告刑雖屬單一之結論，實係經綜合考量整體適用各相關罪
    刑規定之所得。宣告刑所據以決定之各相關罪刑規定，具有
    適用上之「依附及相互關聯」之特性，自須同其新舊法之適
    用。而「法律有變更」為因，再經適用準據法相互比較新舊
    法之規定，始有「對被告有利或不利」之結果，兩者互為因
    果，是以刑法第28條共同正犯之範圍，已修正限縮於共同實
    行犯罪行為者始成立共同正犯，排除陰謀犯、預備犯共同正
    犯；而第47條累犯之要件，亦有擴張及限縮；新舊法就共同
    正犯之範圍與累犯之要件，既因此而有變動，自均屬行為後
    法律有變更，而非僅屬文字修正，皆應有新舊法比較適用之
    問題，且應依綜合比較結果，整體適用較有利於被告之規定
    ，不得就其中部分事項，割裂適用(最高法院96年度台上字
    第5480號、96年度台上字第5224 號、96年度台上字第3773
    號、96年度台上字第930號判決意旨參照)。查本案被告行為
    後，刑法業於94年2月2日經總統令修正公布，並自95年7月1
    日施行，本案應適用之相關法律已有變更，自應本案所涉及
    之有關事項，比較說明如次：
  (一)刑法第2條第1項規定，係規範行為後法律變更所生新舊法律
    比較適用之準據法，於95年7月1日刑法施行後，應適用刑法
    第2條第1項之規定，為「從舊從輕」之比較（最高法院95年
    5月23日第8次刑事庭會議決議第1點第1項參照）。
  (二)關於牽連犯之規定，被告犯一罪而其方法或結果之行為犯他
    罪名者，依修正前刑法第55條後段之規定，應從一重處斷，
    論以一罪；惟修正後之刑法業已刪除牽連犯之規定，而應以
    數罪併罰予以論處。而數罪併罰之結果較論以牽連犯裁判上
    一罪之情形為重，經比較新舊法結果，適用行為時之法律即
    修正前刑法第55條後段牽連犯之規定，較有利於被告。
  (三)修正前刑法第56條連續犯之規定，業已修正刪除，此刪除雖
    非犯罪構成要件之變更，但顯已影響行為人刑罰之法律效果
    ，自屬法律有變更，而牽連犯及連續犯之形成結構，本質上
    就是各自都得以獨立之犯罪，亦即是數罪之性質，因具備連
    續關係，而以單一評價之模式來處理，因此，在連續犯廢除
    後，原各自獨立之數個犯行，應回歸數罪併罰之規定處理，
    經比較新、舊法結果，就被告多次行使偽造公文書部分，自
    應以被告行為時之法律即修正前第56條規定論以連續犯，較
    有利於被告。
  (四)本件被告上開所犯多次詐欺取財犯行，經檢察官以95年7月
    1日修正刪除前刑法第340條之常業詐欺罪起訴，本院審理結
    果，亦認為構成常業詐欺罪，雖95年7月1日修正施行之刑法
    ，配合第56條連續犯之刪除，已刪除第340條常業詐欺罪之
    規定，但本件被告所犯本罪之時間係在刑法修正施行前，而
    當時刑法第340條常業詐欺罪之規定，其法定本刑為1年以上
    7年以下有期徒刑，得併科5萬元以下罰金，而刑法第339條
    第1項之普通詐欺罪，其法定本刑為5年以下有期徒刑、拘役
    或科或併科1千元以下罰金。因刑法修正後，已刪除刑法第
    340條常業犯之規定，依裁判時法律規定應將所犯上開詐欺
    之犯行予以分論併罰（即數罪併罰），而本件被告冒如附表
    二編號1.至16.所示各國民小學名義寄送偽造之性質屬公文書
    之繳費通知單及以彰化縣彰化市國民小學名義寄送內容不實
    之繳費通知單予眾多學生家長之眾多詐騙犯行，是合併計算
    其法定最高本刑，顯較原常業犯之法定刑為重，依刑法第2
    條第1項之規定比較結果，應適用較輕之修正刪除前刑法第
    340條常業詐欺罪論處。
  (五)法定刑中罰金刑部分：刑法第33條第5款業經修正公布，修
    正後刑法第33條第5款規定「罰金：新臺幣1千元以上，以百
    元計算之」，與修正前刑法第33條第5款規定「罰金：（銀
    元）1元以上」不同。比較新舊法結果，以舊法即行為時法
    較有利於被告，故依刑法第2條第1項前段規定，本案關於修
    正刪除前刑法第340條常業詐欺罪之法定刑罰金部分，自應
    適用行為時之法律即修正前刑法第33條第5款規定決定其罰
    金部分之法定刑。
  (六)定刑中罰金刑提高標準之新舊法適用：被告行為後，刑法施
    行法第1條之1於95年6月14日經以華總一義字第09500085181
    號令修正公布增訂。修正增訂之刑法施行法第1條之1規定「
    中華民國94年1月7日刑法修正施行後（按指95年7月1日），
    刑法分則編所定罰金之貨幣單位為新台幣。94年1月7日刑法
    修正時，刑法分則編未修正之條文定有罰金刑者，自94年1
    月7日刑法修正施行後，就其所定數額提高為30倍。但72年6
    月26日到94年1月7日新增或修正之條文，就其所定數額提高
    為3倍」。而本案被告所犯修正前刑法第340條常業詐欺罪之
    法定刑有罰金刑（銀元5萬元以下），該法條係於中華民國
    88年2月3日經以總統華總一義字第8800024750號令修正公
    布，屬前述「72年6月26日到94年1月7日新增或修正之條文
    ，就其所定數額提高為3倍」之適用範圍。依現行法規所定
    貨幣單位折算新臺幣條例第2條規定「現行法規所定金額之
    貨幣單位為圓、銀元或元者，以新臺幣元之3倍折算之」，
    如換算為新台幣，則修正前刑法第340條常業詐欺罪法定刑
    罰金刑部分，應為罰金「新台幣15萬元（銀元5萬元乘3）以
    下」。如適用刑法施行法第1條之1規定提高為3倍，亦為「
    新台幣15萬元以下」。經比較新舊法適用之結果，其關於法
    定刑為罰金部分之提高標準，新舊法均無不利之情形。
  (七)修正前刑法第28條規定：「二人以上共同〈實施〉犯罪之行
    為者，皆為共同正犯」，修正後該條文改為：「二人以上共
    同〈實行〉犯罪之行為者，皆為共同正犯」，將舊法之「實
    施」修正為「實行」。原「實施」之概念，包含陰謀、預備
    、著手及實行等階段之行為，修正後僅共同實行犯罪行為始
    成立共同正犯，是新法共同正犯之範圍縮小，排除陰謀犯、
    預備犯之共同正犯，新舊法共同正犯之規定固有修正，但對
    本案被告而言，不論依新法或舊法，均構成共同正犯，對其
    並無所謂「有利或不利」之影響，應逕適用新法之規定。
  (八)依刑法第2條第1項規定為新舊刑法比較時，應就罪刑有關之
    共犯、未遂犯、連續犯、想像競合犯、牽連犯以及累犯加重
    、自首減輕、暨其他法定加減原因（如身分加減）與加減例
    等一切情形，綜其全部之結果，而為比較，再適用有利於行
    為人之法律處斷，而不得一部割裂分別適用不同之新舊法（
    最高法院24年上字第4634號判例意旨、95年第8次刑事庭會
    議決議第1點第4項參照）。經綜合比較新、舊法之結果，以
    被告行為時之舊法較有利於被告，依刑法第2條第1項前段規
    定，是本案自應一體適用被告行為時之法律即修正前之法律
    規定。
三、論罪科刑部分：
  (一)按刑法上所謂「常業」，係指反覆以同種類行為為目的之社
    會活動之職業性犯罪而言，亦即恃犯罪所得維生，至於犯罪
    時間長短、所得多寡，及是否恃此犯罪為唯一之謀生職業，
    均非所問，縱令兼有其他職業，仍無礙於該常業犯罪之成立
    。查本件被告雖以經營汽車買賣為業，又共犯周建成自承為
    警查獲前數月已無職業（見第0000000000號警卷第1頁背面
    筆錄），且被告與周建成、綽號「世榮」之成年男子及所屬
    詐騙集團其他不詳姓名、年籍之成年成員為上開共同意思聯
    絡後，反覆以相同之方法製作大量的郵政劃撥儲金存款單，
    並約定各自之利益，而周建成已交付3萬2500張人頭帳戶郵
    政劃撥儲金存款單予被告及綽號「世榮」之成年男子，欲詐
    騙被害人數眾多，遍及彰化縣市、嘉義縣市、桃園縣等地，
    足見渠等確有以詐騙充為經濟來源之一，並以之為生活事業
    一部分及恃此維生之意，而符合常業犯之要件。
  (二)次按刑法第218條第1項所稱之公印，係指由政府依印信條例
    第6條相關規定製發之印信，用以表示公署或公務員之資格
    ，即俗稱之大印及小官章而言，如不足以表示公署或公務員
    之資格者，即非公印（參照最高法院69年臺上字第1676號判
    例），所製作之印文，也非屬公印文。查本件如附表二（除
    編號17外）所示之長條形印文係表示各該學校名稱，圓戳形
    印文係表示各該學校總務處名稱，顯均非屬由公印所製作之
    公印文，而均屬普通印文。至於附表二編號17.之印章並未表
    彰何所國民小學，故該印章及所蓋用之印文自非刑法所稱之
    印章及印文。
  (三)共犯綽號「世榮」之成年男子於信封上偽造各附表二編號1.
    至16.所示之各校長條形印章後再蓋用印文於信封上，盛裝郵
    政劃撥儲金存款單及偽造之繳費通知單後寄送予家長，即係
    表示係各學校寄送信封內之文件予收件人之意思，此部分自
    應成立偽造私文書罪。
  (四)被告行為後，刑法於94年2月2日修正公布，並於95年7月1日
    生效施行，修正前刑法第10條第2項「稱公務員者，謂依法
    令從事於公務之人員」之規定，已修正為「稱公務員者，謂
    下列人員：一依法令服務於國家、地方自治團體所屬機關而
    具有法定職務權限，以及其他依法令從事於公共事務，而具
    有法定職務權限者。二受國家、地方自治團體所屬機關依法
    委託，從事與委託機關權限有關之公共事務者」。考其修正
    之目的，在對公務員課予特別之保護及服從義務，嚴予規範
    其職權之行使，係為節制使代表國家之人適當行使公權力，
    並避免不當擴大刑罰權之適用。故上開修正後關於公務員定
    義之規定，其所謂「國家、地方自治團體所屬機關」，係指
    基於國家公權力作用，行使國家統治權之公務機關；所稱「
    公共事務」，乃指與國家公權力作用有關，而具有國家公權
    力性質之事項；至「法定職務權限」，則指所從事之事務，
    符合法令所賦與之職務權限，例如機關組織法規所明定之職
    務等。公立學校校長及其教、職員，依上開修正前規定，本
    屬依法令從事於公務之公務員；修正施行後，因公立學校非
    行使國家統治權之國家、地方自治團體所屬機關，則公立學
    校校長及其教、職員自非依法令服務於國家、地方自治團體
    所屬機關之「身分公務員」（參照最高法院99年台上字第44
    49號判決）。而依新修正刑法第10條第2項之規定，關於公
    務員之定義，得分為三類型：1.依法令服務於國家、地方自
    治團體所屬機關而具有法定職務權限之「身分公務員」，2.
    其他依法令從事於公共事務，而具有法定職務權限者之「授
    權公務員」，3.受國家、地方自治團體所屬機關依法委託，
    從事與委託機關權限有關之公共事務者之「受託公務員」。
    雖然公立學校校長及其教、職員非屬「身分公務員」，惟依
    憲法第21條規定：「人民有受國民教育之權利與義務。」，
    國民教育法第2條規定：「凡6歲至15歲之國民，應受國民教
    育，已逾齡未受國民教育之國民，應受國民補習教育。6歲
    至15歲國民之強迫入學，另以法律定之。」，第4條第1項規
    定：「國民教育，以由政府辦理為原則，並鼓勵私人興辦。
    」，第5條第3項規定：「國民小學及國民中學雜費及各項代
    收代辦費之收支辦法，由直轄市、縣（市）政府定之。」，
    可知公立國民學校校長及其教、職員對於依法有接受國民教
    育義務之學童有收取雜費及各項代收代辦費之權限，學童有
    繳納之義務，公立國民學校校長及其教、職員之此收取費用
    行為，係屬依法令從事於公共事務之公權力行使行為，而具
    有「授權公務員」之身分，是以由渠等名義所製作之繳納雜
    費及各項代收代辦費之通知單，自屬公文書。又本件偽造如
    附表二編號1.至16.所示國民小學繳納學雜費及班級費通知單
    ，依前揭說明，無論是依照修正前或修正後之公務員定義，
    均屬公務員職務上製作之公文書，而無有利或不利之情形，
    故應逕適用新法之規定。
  (五)雖然附表一編號4之帳戶於93年7月27日業經中華郵政股份有
    限公司列為警示帳戶，而無法提領，惟被害人張姝宜於93年
    8月9日匯1850元入該帳戶內時，已完成因受騙而交付之行為
    ，故仍屬既遂之狀態。
  (六)又被告行使偽造附表二編號1至16所示各國民小學繳費通知
    單（公文書）之行為，係偽以學校名義，通知學童家長繳交
    學雜費及班級費，自足以生損害於上開學校收取學雜費及班
    級費之正確性甚明。
  (七)核被告所為，係犯修正前刑法第340條之常業詐欺取財罪、
    刑法第216條、第211條之行使偽造公文書罪及刑法第216條
    、第210條之行使偽造私文書罪。按法院雖不得就未經起訴
    之犯罪審判，然犯罪是否已經起訴，應以起訴書所記載之「
    犯罪事實」為準，不受所載法條拘束，故法院於不妨害事實
    同一之範圍內，得自由認定事實，適用法律。如該「犯罪事
    實」已在起訴書記載明確，縱漏載部分法條或全未記載，亦
    應認為已經起訴。從而檢察官（或自訴人）於起訴後，就起
    訴之事實補充其「所犯法條」時，事實審法院自應就該起訴
    之「犯罪事實」，判斷被告有無檢察官（或自訴人）於起訴
    時及言詞辯論終結前所主張之全部罪名，不發生刑事訴訟法
    第268條所規定，法院不得就未經起訴之犯罪審判問題。倘
    法院僅就起訴之部分罪名為裁判，而置其餘罪名於不顧，即
    有已受請求之事項未予判決之違法。至於有裁判上一罪關係
    之案件，所謂起訴之事實不構成犯罪時，縱未起訴之部分應
    構成犯罪，法院仍不得就未經起訴之犯罪審判，係指部分事
    實「已經起訴」，部分事實「未經起訴」，而「已經起訴」
    之事實不構成犯罪時，始發生此問題。此情形，要與前述全
    部事實「已經起訴」，僅補充其「所犯法條」者，迥然有別
    。因此在基本社會事實同一之情況下，法院應就檢察官（或
    自訴人）所主張之全部罪名加以裁判，不能僅就起訴書所載
    之部分罪名判決無罪，而認其於言詞辯論終結前所補充之罪
    名為「未經起訴」（最高法院99年度台上字第1202號判決參
    照）。本件起訴書於證據並所犯法條欄中雖未引用刑法第21
    6條、第211條行使偽造公文書及刑法第216條、第210條行使
    偽造私文書之法條，然於犯罪事實欄中已載明被告以各國民
    小學名義寄送繳交學雜費及班級費之信件予學生家長之行使
    偽造公文書、私文書之事實，足認此部分已經起訴，且本院
    已於審判期日踐行告知程序，使被告完全知悉而得以充分防
    禦，並於調查證據完畢後，命檢察官、被告、辯護人就事實
    及法律分別辯論之，是以本院自得依法論科。
  (八)再按檢察官就犯罪事實一部起訴者，其效力及於全部，刑事
    訴訟法第267條定有明文。故如刑法修正前之連續犯、牽連
    犯、結合犯或其他應以一罪論處之案件，其一部若經起訴，
    其效力既及於全部，事實審法院自應就全部犯罪事實為裁判
    。本件起訴書雖未記載被告與綽號「世榮」所屬之詐欺集團
    偽造嘉義市宣信、崇文、民族、垂楊、興安、林森、志航、
    博愛、興嘉、育人、僑平、大同國民小學、嘉義縣國立師院
    附設國民小學（真正校名應為國立嘉義大學附設國民小學）
    等數所國民小學之註冊費、班級費之繳費通知等詐欺信件，
    並寄送予上開學校之學生家長，惟此部分與已經起訴經判決
    有罪部分，具有刑法刪除常業詐欺罪前之實質上一罪之關係
    ，為起訴效力所及，本院自得一併審理。
  (九)又按複印或影印，其與抄寫或打字者不同，不單是原本之內
    容，即連其形式、外觀，亦一筆一劃，絲毫無異地重複出現
    。其於吾人實際生活上可代替原本，被認為具有與原本相同
    之社會機能與信用性，在一般情況下可予通用，並視其為原
    本製作名義人所作成之文書，自得為刑法偽造文書罪之客體
    （最高法院99年度台上字第6327號判決參照）。本件被告偽
    造附表二編號1.至16.所示之各校總務處圓戳印章後再蓋用印
    文於繳費通知單上，再加以影印，即係偽造附表二編號1.至
    16.所示之各校繳費通知單之公文書。又被告偽造附表二編號
    1.至16.所示之各校總務處圓戳印章後再蓋用印文於繳費通知
    單上，再加以影印，係偽造繳費通知單公文書之階段行為，
    而偽造公文書之低度行為，復為行使之高度行為所吸收，均
    不另論罪。
  (十)綽號「世榮」之成年男子於信封上偽造附表二編號1.至16.所
    示之長條形印章後再蓋用印文於信封上，盛裝郵政劃撥儲金
    存款單及偽造之繳費通知單後寄送予家長，被告偽造附表二
    編號1.至16.所示之各國民小學長條形印章後再蓋用印文於信
    封袋上，係偽造私文書之階段行為，而偽造私文書之低度行
    為，復為行使之高度行為所吸收，均不另論罪，
  (十一)被告與周建成、綽號「世榮」之成年男子及所屬詐騙集團其
    他不詳姓名年籍之成年成員間有犯意聯絡及行為之分擔，均
    為共同正犯。而林淨鴻應係受周建成之委託而蒐集郵政劃撥
    儲金存款單的行為，且林淨鴻除蒐集劃撥單外，並未參與其
    他任何行為，足認林淨鴻應係基於幫助他人犯罪，而非基於
    自己犯罪之意思而為，且蒐集劃撥單，尚非屬著手於詐欺之
    構成要件，而係犯罪構成要件以外之行為，林淨鴻應屬幫助
    犯，而非共同正犯，且林淨鴻確因幫助常業詐欺，經本院94
    年度上訴字第525號案判處有期徒刑7月確定，此亦有該案判
    決書在卷可稽。又被告與綽號「世榮」之成年男子及所屬之
    詐騙集團其他不詳姓名、年籍之成年成員委由不知情之郵政
    人員寄發繳費通知單予被害人等部分，屬間接正犯。
  (十二)被告多次行使偽造公文書、行使偽造私文書之行為，各自時
    間緊接，方法相同，觸犯構成要件相同之罪名，顯均係基於
    概括犯意為之，各應依修正前刑法第56條連續犯之規定，論
    以一罪。
  (十二)被告所犯常業詐欺罪及連續行使偽造公文書、偽造私文書罪
    間，互有手段、目的之牽連關係，應從一重之常業詐欺取財
    罪處斷。
四、關於撤銷原判決之理由：
  (一)原審認被告犯行事證明確予以論罪科刑，固非無見，惟查：
  (1)本件偽造之如附表二編號1至16所示各國民小學之繳費通知
    單，係屬公文書，原審判決認本件偽造之各國民小學繳費通
    知單，係屬私文書，尚有未洽。
  (2)扣案之5箱詐騙信件除彰化縣彰化市南郭國民小學及嘉義市
    世賢國民小學外，尚包括嘉義市宣信、崇文、民族、垂楊、
    興安、林森、志航、博愛、興嘉、育人、僑平、大同國民小
    學、嘉義縣國立師院附設國民小學（真正校名應為國立嘉義
    大學附設國民小學）等數所國民小學，原審漏未認定被告、
    周建成、綽號「世榮」之成年男子及所屬詐騙集團其他不詳
    姓名、年籍之成年成員所偽造之國民小學繳費通知單，尚包
    括嘉義市宣信、崇文、民族、垂楊、興安、林森、志航、博
    愛、興嘉、育人、僑平、大同國民小學、嘉義縣國立師院附
    設國民小學（真正校名應為國立嘉義大學附設國民小學）等
    數所國民小學，認定事實尚有未當。
  (3)原審漏未認定以桃園縣中壢市中正國民小學名義寄發之繳費
    通知單亦為被告、周建成、綽號「世榮」之成年男子及所屬
    詐騙集團其他不詳姓名、年籍之成年成員所偽造，尚有未洽
    。
  (4)扣案之信件有以彰化縣彰化市國民小學之名義寄發，而欲寄
    給在彰化縣彰化市民生、平和、中山國民小學之學生家長，
    惟並無以彰化縣彰化市民生國民小學、彰化縣彰化市平和國
    民小學、彰化縣彰化市中山國民小學之名義所寄發之信函，
    原審認定被告以彰化縣彰化市民生、平和、中山國民小學之
    名義，印製內容不實之通知單，並蓋上該「世榮」等人前所
    偽造之學校印章，認定事實有所違誤。
  (5)原審認被告與世榮等人以化縣彰化市南郭、嘉義市世賢等數
    所國民小學之名義印製通知單上蓋有該世榮等人前所偽造之
    學校印章，惟卻未對如附表二編號1、2所示偽刻之印章併予
    宣告沒收，尚有未洽。
  (6)原審漏未認定被告偽造如附表二編號3.至17.所示之印章，且
    未諭知沒收，尚有未洽。
  (7)林淨鴻僅係幫助犯，且係受周建成之委託到各郵局拿取空白
    郵政劃撥儲金存款單，原審判決卻認定被告與林淨鴻有犯意
    聯絡，並以每日1500元之代價，委請林淨鴻到各郵局拿取空
    白郵政劃撥儲金存款單，認定事實尚有未當。
  (8)刑法業已修正施行（詳前述），原審判決未及為新舊法之比
    較適用，尚有未洽；
  (9)原審未將扣案之詐騙信函5箱及附表二編號17所示之印章依
    刑法第38條第1項第2款諭知沒收，亦未將附表二編號1至16
    所示之偽造印章依刑法第219諭知沒收；又被告所有遭扣押
    之三星廠牌行動電話機具1支（含0000000000號SIM卡1片）
    ，係供本件犯罪所用之物，原審判決卻未併予宣告沒收，均
    有未洽。
  (二)被告雖以其係受綽號「世榮」之請託，找周建成幫忙製作郵
    政劃撥儲金存款單，然一般人很難聯想到郵政劃撥儲金存款
    單係供詐欺之用，其亦不知「世榮」係要以此詐騙學生家長
    ，實難認被告與綽號「世榮」之成年男子有犯意聯絡為由提
    起上訴，雖無理由，惟原審判決既有前開可議之處，自應由
    本院將原審判決予以撤銷改判。爰審酌被告與周建成、綽號
    「世榮」之成年男子及所屬詐騙集團其他不詳姓名、年籍之
    成年成員共印製3萬2500張郵政劃撥儲金存款單及偽造附表
    二編號1至16所示各國民小學之繳費通知單及製作內容不實
    之彰化縣彰化市國民小學繳費通知單，再寄送予學生家長，
    欲向3萬多位國民小學學生家長行騙，情節及惡性均重大，
    所為不僅使收到繳費通知單之被害人可能受有財產上之損失
    ，且嚴重破壞社會秩序及人與人間之信任關係，及被告在本
    件所負責部分，較諸綽號「世榮」之成年男子，可責性顯然
    較低，然較共犯周建成及幫助犯林淨鴻之可責性較高（周建
    成犯常業詐欺罪經本院94年度上訴字第525號判決以其於偵
    查時同意依證人保護法第14條第1項之規定供述其他共犯之
    犯罪事證，使檢察官得以追訴該案之其他共犯，經檢察官同
    意依該條規定減輕其刑，從輕判處有期徒刑6月確定；林淨
    鴻幫助常業詐欺，經本院94年度上訴字第525號判決判處有
    期徒刑7月確定），本件被告尚無所得，被害人張姝宜匯入
    之1850元因未被領走亦可取回，所造成實際財物上之危害尚
    輕等一切情狀，量處如主文第2項所示之刑。起訴書記載「
    請量處被告有期徒刑3年」，尚嫌過重，應以量處如主文第2
    項所示之刑為適當。又本案被告犯罪時間雖在中華民國96年
    4月24日以前，惟被告所犯係刑法第340條之罪，且經本院判
    處有期徒刑2年，依中華民國96年罪犯減刑條例第3條第1項
    第16款之規定，不合於減刑條件，自不得適用中華民國96年
    罪犯減刑條例之規定予以減刑，併此敘明。
五、沒收部分：
  (一)按沒收為從刑之一種，應隨主刑宣告。再者，共同正犯因相
    互間利用他方之行為，以遂行其犯意之實現，本於責任共同
    之原則，共同正犯應對所參與犯罪之全部事實負責，有關從
    刑之沒收部分，雖他共同正犯所有，供犯罪所用之物，亦應
    於其本身所處主刑之後，併為沒收之諭知（最高法院92年度
    台上字第7050號裁判要旨參照）。
  (二)刑罰法令關於沒收之規定，有採職權沒收主義與義務沒收主
    義。職權沒收，指法院就屬於被告所有，並供犯罪所用或因
    犯罪所得之物，仍得本於職權為斟酌沒收與否之宣告，例如
    刑法第38條第1項第2款、第3款、第3項前段等屬之。義務沒
    收，又可分為絕對義務沒收與相對義務沒收二者。前者指凡
    法條規定「不問屬於犯人與否，沒收之」者屬之，法院就此
    等之物，無審酌餘地，除已證明滅失者外，不問屬於犯人與
    否或有無查扣，均應沒收之；後者指凡供犯罪所用或因犯罪
    所得之物，均應予以沒收，但仍以屬於被告或共犯所有者為
    限（最高法院九十三年度臺上字第二七五一號判決要旨參照
    ）。
  (三)查偽造如附表二編號1.至16.所示之各國民小學之印章，雖未
    扣案，然無證據證明業已滅失，均應依刑法第219條之規定
    ，併予宣告沒收；至於附表二編號17.之印章，因該印章均未
    刻有何所國民小學，不足代表機關團體或私人人格證明，故
    並非刑法第217條所規定之印章，故無從依刑法第219條沒收
    ，惟該偽造之印章均係共犯綽號「世榮」之成年男子以不詳
    方式偽刻，故應係綽號「世榮」之成年男子所有，供詐騙所
    用之物，應依刑法第38條第1項第2款之規定諭知沒收。
  (四)扣案之詐騙信件5箱，因在郵局準備寄發時，即為郵局人員
    發現有異，而報警偵辦全數查扣，故未寄達學生家長，是以
    該扣案之詐騙信件5箱仍為共犯綽號「世榮」之成年男子所
    有，供做本案犯罪所用之物，應依刑法第38條第1項第2款之
    規定諭知沒收。至於扣案之詐騙信件5箱信件內之繳費通知
    單上偽造之如附表二編號1.至16.所示之各國民小學總務處之
    圓戳印文及詐騙信件之信封袋寄件欄上偽造之如附表二1.至
    16.所示之各國民小學之長條形印文，因已隨扣案之詐騙信件
    沒收，故不再諭知沒收。
  (五)扣案之電腦1組（含主機、伺服器、液晶螢幕、鍵盤、滑鼠
    ）、印表機2臺、郵政劃撥儲金存款單3袋（含空白及已列印
    報廢部分）、記載附表一所示戶名及郵政存簿儲金帳號、郵
    政劃撥儲金帳號之便條紙1張、網路查詢各處郵局地圖1張、
    行動動話機具1支（序號：000000000000000，含0000000000
    號SIM卡1片），係共犯周建成所有，三星廠牌行動電話機具
    1支（含0000000000號SI M卡1片），係被告所有，此經共犯
    周建成及被告供承在卷，並均為供本件犯行所用之物，此經
    本院查證屬實，均依刑法第38條第1項第2款之規定，併予宣
    告沒收。
  (六)本件查獲共犯周建成及被告時，雖尚扣得一般民眾資料一批
    、金融卡、提款卡、行動電話、SIM卡、存摺、鄭志光之國
    民身分證、古兆達機車駕照與國民身分證影本、跳蚤市場雜
    誌，00000000 00號、0000000000號、0000000000號、00000
    00000號行動電話等物，惟均查無證據足以認定與本案犯行
    有關，依法自均不得併予宣告沒收，附此敘明。
參、不另為無罪諭知部分：
  (一)公訴意旨另謂：被告、「世榮」及不詳年籍之成年男女數名
    ，尚寄發偽造之彰化縣彰化市民生、平和、中山等國民小學
    學校註冊費、班級費之劃撥單及通知單等詐欺信件，詐騙各
    該校學生家長，因認被告就此部分亦涉犯修正刪除前刑法第
    340 條之常業詐欺罪嫌等語。
  (二)經查，扣案之信件5箱內有以彰化縣彰化市國民小學之名義
    寄發（即信封袋上寄信人係蓋印「彰化縣彰化市國民小學」
    ，內所附之信函上之圓戳章為「彰化縣彰化市國民小學總務
    處」，而欲寄給在彰化縣彰化市民生國民小學、彰化縣彰化
    市平和國民小學、彰化縣彰化市中山國民小學之學生家長，
    惟並無以彰化縣彰化市民生國民小學、彰化縣彰化市平和國
    民小學、彰化縣彰化市中山國民小學之名義所寄發之信函，
    此亦有本院勘驗筆錄在卷可稽（見本院更三卷第115頁），
    此外卷內並無其他積極證據資料足證被告、周建成、綽號「
    世榮」之成年男子及所屬詐騙集團其他不詳姓名、年籍之成
    年成員尚有寄發偽造之彰化縣彰化市民生、平和、中山等國
    民小學學校註冊費、班級費之劃撥單及繳費通知單等詐欺信
    件，詐騙各該校學生家長，尚難遽為不利於被告之認定，應
    認此部分被告之犯罪不能證明。此部分依法原應諭知無罪之
    判決，惟因公訴意旨認此部分與前開起訴常業詐欺經本院論
    罪科刑之部分，具有實質上一罪之關係，此部分爰不另為無
    罪之諭知，併此敘明。
據上論斷、應依刑事訴訟法第369條第1項前段、第364條、第299
條第1項前段，刑法2條第1項、第28條、修正刪除前刑法第340條
、第56條、刑法第216條、第210條、第211條、第219條、第55條
前段、第38條第1項第2款，刑法施行法第1條之1，判決如主文。
本案經檢察官張慧瓊到庭執行職務。
中    華    民    國   100    年    11    月    24    日
              刑事第四庭  審判長法  官  洪  耀  宗
                                法  官  林  清  鈞
                                法  官  石  馨  文
以上正本證明與原本無異。
如不服本判決應於收受送達後十日內向本院提出上訴狀，其未敘
述上訴之理由者並得於提起上訴後十日內向本院補提理由書（均
須按他造當事人之人數附繕本）「切勿逕送上級法院」。
                                書記官  郭  蕙  瑜
中    華    民    國   100    年    11    月    24    日
附表一：
┌──┬───┬─────────┬─────────┐
│編號│戶  名│ 郵政存簿儲金帳號 │郵政劃撥儲金帳號  │
├──┼───┼─────────┼─────────┤
│1.  │莊國瑛│第00000000000000號│第00000000號      │
├──┼───┼─────────┼─────────┤
│2.  │呂佳玲│第00000000000000號│第00000000號      │
├──┼───┼─────────┼─────────┤
│3.  │曾建銘│第00000000000000號│第00000000號      │
├──┼───┼─────────┼─────────┤
│4.  │楊中仁│第00000000000000號│第00000000號      │
├──┼───┼─────────┼─────────┤
│5.  │鄭志聰│第00000000000000號│第00000000號      │
└──┴───┴─────────┴─────────┘
附表二：
┌─┬───────────────────────┐
│編│          偽  造  之  印   章                 │
│號│                                              │
├─┼───────────────────────┤
│1.│「彰化縣彰化市南郭國民小學總務處」圓戳形印章及│
│  │「彰化縣彰化市南郭國民小學」長條形印章各壹枚  │
├─┼───────────────────────┤
│2.│「嘉義縣嘉義市世賢國民小學總務處」圓戳形印章及│
│  │「嘉義縣嘉義市世賢國民小學」長條形印章各壹枚  │
├─┼───────────────────────┤
│3.│「嘉義縣嘉義市宣信國民小學總務處」圓戳形印章及│
│  │「嘉義縣嘉義市宣信國民小學」長條形印章各壹枚  │
├─┼───────────────────────┤
│4.│「嘉義縣嘉義市崇文國民小學總務處」圓戳形印章及│
│  │「嘉義縣嘉義市崇文國民小學」長條形印章各壹枚  │
├─┼───────────────────────┤
│5.│「嘉義縣嘉義市民族國民小學總務處」圓戳形印章及│
│  │「嘉義縣嘉義市民族國民小學」長條形印章各壹枚  │
├─┼───────────────────────┤
│6.│「嘉義縣嘉義市垂楊國民小學總務處」圓戳形印章及│
│  │「嘉義縣嘉義市垂楊國民小學」長條形印章各壹枚  │
├─┼───────────────────────┤
│7.│「嘉義縣嘉義市興安國民小學總務處」圓戳形印章及│
│  │「嘉義縣嘉義市興安國民小學」長條形印章各壹枚  │
├─┼───────────────────────┤
│8.│「嘉義縣嘉義市林森國民小學總務處」圓戳形印章及│
│  │「嘉義縣嘉義市林森國民小學」長條形印章各壹枚  │
├─┼───────────────────────┤
│9.│「嘉義縣嘉義市志航國民小學總務處」圓戳形印章及│
│  │「嘉義縣嘉義市志航國民小學」長條形印章各壹枚  │
├─┼───────────────────────┤
│10.│「嘉義縣嘉義市博愛國民小學總務處」圓戳形印章及│
│  │「嘉義縣嘉義市博愛國民小學」長條形印章各壹枚  │
├─┼───────────────────────┤
│11.│「嘉義縣嘉義市興嘉國民小學總務處」圓戳形印章及│
│  │「嘉義縣嘉義市興嘉國民小學」長條形印章各壹枚  │
├─┼───────────────────────┤
│12.│「嘉義縣嘉義市育人國民小學總務處」圓戳形印章及│
│  │「嘉義縣嘉義市育人國民小學」長條形印章各壹枚  │
├─┼───────────────────────┤
│13.│「嘉義縣嘉義市僑平國民小學總務處」圓戳形印章及│
│  │「嘉義縣嘉義市僑平國民小學」長條形印章各壹枚  │
├─┼───────────────────────┤
│14.│「嘉義縣嘉義市大同國民小學總務處」圓戳形印章及│
│  │「嘉義縣嘉義市大同國民小學」長條形印章各壹枚  │
├─┼───────────────────────┤
│15.│「嘉義縣國立師院附設國民小學總務處」圓戳形印章│
│  │及「嘉義縣國立師院附設國民小學」長條形印章各壹│
│  │枚                                            │
├─┼───────────────────────┤
│16.│「桃園縣中壢市中正國民小學總務處」圓戳形印章及│
│  │「桃園縣中壢市中正國民小學」長條形印章各壹枚  │
├─┼───────────────────────┤
│17.│「彰化縣彰化市    國民小學總務處」圓戳形印章及│
│  │「彰化縣彰化市    國民小學」長條形印章各壹枚  │
└─┴───────────────────────┘
附錄法條：
中華民國刑法第210條（偽造變造私文書罪）
偽造、變造私文書，足以生損害於公眾或他人者，處5年以下有
期徒刑。
中華民國刑法第211條（偽造變造公文書罪）
偽造、變造公文書，足以生損害於公眾或他人者，處1年以上7年
以下有期徒刑。
中華民國刑法第216條（行使偽造變造或登載不實之文書罪）
行使第 210 條至第 215 條之文書者，依偽造、變造文書或登載
不實事項或使登載不實事項之規定處斷。
修正刪除前中華民國刑法第340條
以犯前條之罪為常業者，處一年以上七年以下有期徒刑，得併科
五萬元以下罰金。